【裁判字號】    96,上更(一),406
【裁判日期】    971209
【裁判案由】    偽造文書
【裁判全文】
臺灣高等法院刑事判決             96年度上更(一)字第406號
上  訴  人
即  被  告  甲○○
選任辯護人  癸○○  （具律師資格）
即前被告之
配偶
上  訴  人
即  被  告  丙○○
選任辯護人  詹啟章  律師
上  訴  人
即  被  告  丁○○
            己○○
                      號3樓
            庚○○
            戊○○
                      樓
前四人共同
選任辯護人  謝清福  律師
前一被告
選任辯護人  郭玉瑾  律師
上列上訴人因偽造文書案件，不服臺灣臺北地方法院92年度訴字
第2038號，中華民國93年9月30日第一審判決（起訴案號：臺灣
臺北地方法院檢察署92年度偵續1字第27號），提起上訴，經本
院判決後，由最高法院第一次發回更審，本院判決如下：
    主  文
原判決撤銷。
丁○○、戊○○、己○○、庚○○共同行使偽造私文書，足以生
損害於公眾及他人，各處有期徒刑伍月，如易科罰金，均以銀元
參佰元折算壹日，均減為有期徒刑貳月又拾伍日，如易科罰金，
均以銀元佰元折算壹日。扣案偽造之中華民國八十七年五月十
七日葉重德遺囑壹紙沒收。
甲○○、丙○○共同偽造私文書，足以生損害於他人，甲○○處
有期徒刑陸月，丙○○處有期徒刑肆月，如易科罰金，均以銀元
參佰元折算壹日。甲○○減為有期徒刑參月，丙○○減為有期徒
刑貳月，如易科罰金，均以銀元佰元折算壹日。扣案偽造之中
華民國八十七年五月十七日葉重德遺囑壹紙沒收。
    事  實
一、庚○○與己○○、戊○○、丁○○分別為葉重德之配偶及三
    子，壬○○、辛○○則為葉重德與二房柯仙桃所生之子女，
    葉重德於民國八十七年六月九日病故後，大房與二房子女即
    為其所留遺產如何分配發生糾紛，雙方因此涉訟多起，於八
    十九年五月十八日，壬○○向原審自訴庚○○、己○○、戊○○、丁○○四人涉嫌侵占葉重德生前委託己○○、戊○○
    、丁○○共同保管之瑞昱半導體股份有限公司股票，並經原
    審以八十九年度自字第四六六號案件審理中，詎料庚○○、
    己○○、戊○○、丁○○等人均明知葉重德生前並無製作二
    房子女均不得繼承遺產之遺囑，竟為脫免刑責，瓜分葉重德
    之遺產，於八十九年六月五日前之八十九年間某日，共同謀
    議偽造葉重德之遺囑作為上開案件之證據，用以證明渠等僅
    係依遺囑行事，並無侵占之故意，旋即共同基於行使及偽造
    私文書之犯意聯絡，偽造葉重德於八十七年五月十七日立有
    遺囑，內容為「本人葉重德民國○○年○月○○日生，身份
    証號Ｚ000000000為本人身後遺產之繼承特立遺囑分配之，
    子辛○○、葉傳任、葉南宏、壬○○因忤逆本人，不得繼承
    本人任何遺產。子己○○、戊○○、丁○○、妻庚○○各得
    本人全部遺產之肆分之壹。但以下費用除外：一、醫療看護
    費貳佰伍拾萬元。二、喪葬費用陸佰萬。三、訴訟費壹佰伍
    拾萬。四、債務參佰萬。立遺囑人葉重德中華民國捌拾柒年
    伍月拾柒日立」，並與甲○○律師及葉重德之姪子丙○○共
    同基於偽造私文書之犯意聯絡，委請渠等二人在上開偽造之
    遺囑上簽名見證，表示上開遺囑確為葉重德所親筆書寫（尚
    乏證據可證明甲○○、丙○○亦知悉己○○等人偽造上開遺
    囑之目的係為提出於上開刑事案件中使用），旋將上開偽造
    之私文書影本交予上開案件之選任辯護人邱松根律師，由不
    知情之邱松根律師代為書立答辯狀，並檢具該偽造之遺囑為
    證，於八十九年六月五日向原審法院上開自訴案件之承審
    法官提出行使，均足以生損害於辛○○、壬○○及其餘葉重
    德之繼承人，並影響司法審判之正確性。
二、案經被害人壬○○、辛○○訴請臺灣臺北地方法院檢察署檢
    察官偵查起訴。
    理  由
一、訊據被告甲○○、丙○○二人固不否認有在前揭葉重德之遺
    囑上簽名見證乙情，被告丁○○、戊○○、己○○、庚○○
    等人亦不否認有將前揭遺囑影本委由不知情之邱松根律師向
    原審法院八十九年自字第四六六號案件之承審法官提出行使
    之事實，惟均矢口否認有何前揭事實之犯行，被告甲○○辯
    稱我確實有於八十七年五月十七日前往葉重德之住處作遺囑
    見證，並以律師見證人身分在遺囑上簽名，我沒有偽造文書
    云云，被告丙○○則辯稱葉重德書立遺囑時，我有在場，遺
    囑確實是葉重德所寫的，遺囑上之簽名亦是我簽的無誤，我
    沒有偽造文書云云，被告丁○○辯稱葉重德書立遺囑時我不
    在場，但當天我父親葉重德有打電話給我，叫我回家看遺囑
    ，我回家後，葉重德有拿遺囑給我看，我沒有偽造文書云云
    ，被告戊○○辯稱葉重德立遺囑當天我才從加拿大回來，立
    遺囑時我雖不在場，但回家後葉重德有跟我講此事，並拿遺
    囑給我看，該份遺囑是真的，我沒有偽造文書云云，被告己○○、庚○○均辯稱遺囑確實是葉重德寫的沒錯，當時渠等
    均有在場，我沒有偽造文書云云。然查被告己○○、庚○○
    前向臺灣臺北地方法院檢察署八十八年度偵字第三Ｏ一號告
    訴被告辛○○侵占案件中，當檢察官問被告己○○「死者生
    前有無書立遺囑？」時，被告己○○答稱：「沒有」，檢察
    官問「死者遺產分配否？」，被告己○○則稱「還在法院打
    官司，未分配好」；又檢察官問被告庚○○「這筆錢（指葉
    重德之死亡及遺囑津貼）你們打算如何處理？」時，被告庚○○答稱：「一起處理，繼承人大家一起分」等語；（參見
    檢察官所提證物附件十二該案八十八年二月八日偵訊筆錄、
    及附件十三八十八年年八月二十三日偵訊筆錄）；另於告訴
    人辛○○告訴被告己○○誣告之臺灣板橋地方法院八十八年
    度訴字第一五九九號案件審理中，承審法官問被告己○○「
    父親是否告知如何分配土地、財產等？」時，被告己○○亦
    答稱：「沒有」等語（參見證物附件十四該案八十八年十二
    月二十七日訊問筆錄），被告丁○○於檢察官偵查時亦證稱
    父親（指葉重德）病重時沒有告知財產分配情形，父親沒有
    告知如何分配土地、財產等（見89年度他字第5018號卷第23
    7頁、第238頁）顯見被告己○○、庚○○、丁○○對於葉重
    德並未曾製作系爭遺囑乙情，主觀上應甚為知悉。再系爭遺
    囑於本院於九十年上易字第七Ｏ五號案件中，經承審法官蒐
    集葉重德親筆書寫之授信合約書二件、手稿十七件、書函一
    件、卷宗一宗等作為比對資料後，送請內政部警政署刑事警
    察局以特徵比對法鑑定結果，認送鑑遺囑上葉重德筆跡與授
    信合約書、手稿、書函及卷宗內之葉重德筆跡並不相符，此
    有內政部警政署刑事警察局九十年九月十日刑鑑字第一八四
    三三六號鑑驗通知書一份、及該局九十年十二月十八日九十
    刑鑑字第二二九七四九號函一紙附卷足憑（參見九十年偵字
    第二五二Ｏ三號卷第三二五頁、八十九年度他字第五Ｏ一八
    號卷第三七八至三七九頁），並經鑑定人張雲芝提出筆跡鑑
    定說明書二份、影響筆跡鑑定之因素說明一份在卷可參（參
    見九十一年度偵續字第三四一號卷一六七至一六八頁、九十
    二年度偵續一字第二七號卷第三宗第九九至一Ｏ四頁），核
    與鑑定人李昌鈺博士於偵查中所為之鑑定結果（參見九十二
    年度偵續一字第二七號卷三，九十二年八月二十日偵訊筆錄
    ），亦屬相符，觀之遺囑中之「葉」字，經內政部警政署刑
    事警察局鑑定結果，認遺囑上「葉」字第四劃平行書寫之方
    式，與比對字跡中「葉」字第四劃朝右斜上方書寫之習慣不
    同（參見前開九十二年度偵續一字第二七號卷第三宗第一Ｏ
    二頁備考欄第一點），雖比對字跡中亦有「葉」字第四劃有
    平行書寫之情形，然此經證人張雲芝證稱遺囑上的「葉」字
    第四筆運筆是往下斜，遺囑裡面有很多「葉」字，但都是寫
    平行的，比對字跡中有往右上斜也有平的，這是書寫人的習
    慣，但鑑定人的立場是從遺囑中去判斷，確認寫遺囑的人書
    寫葉字第四劃時沒有往右上斜的習慣等語（參見原審卷三，
    九十三年六月二十四日審判筆錄第十四頁）。且證稱除了葉
    字第四劃待鑑文件與比對文件不同外，遺囑內葉字中央是書
    寫成「世」，比對資料中寫類似像「世」的，只有一個，且
    其「世」沒有第四的小橫劃，至於比對字跡其他葉字中央都
    寫成「卅」，另外遺囑字跡葉字下方「木」的部分第二劃有
    迴勾的情形，但比對字跡葉字下方「木」字部分其第二劃是
    「木」字直接下來。而比對字跡中「葉」字第四劃雖亦偶有
    平行書寫之方式，然證人張雲芝則證稱我們將遺囑上「葉」
    字都找出來，挑出穩定的書寫特徵，再跟比對字跡穩定出現
    特徵加以比對，並非逐字比對，因為字跡會有變化。檢察官
    問：「（提示第一份筆跡鑑驗說明）葉字部分，你在遺囑上
    挑出兩個葉字，比對字跡挑出五個葉字，是否表示遺囑及比
    對文件上只出現這些葉字？」不是，有時候限於鑑驗書上篇
    幅，所以沒有辦法出現的每個字都貼在上面。我是從穩定出
    現的字找出來。（檢察官問：妳從比較穩定的字跡裡找出來
    ，有無再做篩選？）有，我篩選的基準是字跡有明顯差異性
    且書寫方式與比對字跡不同，為了避免閱讀者混淆，讓閱讀
    者很清楚看出鑑定者要表達的訊息等語（參見原審卷三，九
    十三年九月十四日審判筆錄第五至十二頁）；由此可認鑑定
    人係先從待鑑字跡之「葉」字中歸納出穩定出現之書寫習慣
    後，再與比對字跡仔細查核比對，認比對字跡之書寫人並無
    將葉字第四劃往右上方書寫之習慣，方作出上開兩者並不相
    同之結論，此應無違誤之處甚明。另遺囑內之「重」字，經
    內政部警政署刑事警察局鑑定結果，認遺囑內「重」字第一
    劃呈現之「撇」書寫方式與比對字跡「重」字第一劃之「點
    」書寫方式明顯不同（參見前開九十二年度偵續一字第二七
    號卷第三宗第一Ｏ二頁備考欄第二點），雖葉重德於臺灣板
    橋地方法院檢察署八十六年偵字四四二號偵訊時之簽名、八
    十年七月二十九日之親筆書函，及葉重德於臺灣士林地方法
    院檢察署八十六年他字第四四二號請假單上之簽名，其中「
    重」字第一劃之書寫方式亦是由右上往左下撇（參見九十二
    年度偵續一字第二七號卷一第五三頁、七三、七四頁），然
    此經證人張雲芝證稱當事人書寫習慣有兩個以上很正常，但
    從遺囑中歸納出當事人書寫特徵是穩定出現，認為書寫遺囑
    的人重字的第一劃是向左撇。遺囑上只出現兩個「重」，但
    兩個都往左撇，這是一個書寫習慣等語（參見原審卷三，九
    十三年六月二十四日審判筆錄第十四至十五頁），此外待鑑
    字跡「重」字第一劃及第二劃連筆方式有明顯不自然的情形
    ，第一撇下來後停頓後又往回勾橫劃，有不自然的書寫方式
    才會形成這種字跡，又第七劃一豎後是往左連筆，右手書寫
    者不容易有這種情形，起筆的位置比對字跡重字下方是寫「
    里」字，但鑑定字跡是標準寫法，其第七劃是從第一劃的下
    方寫下來。且第二劃的連線，鑑定字跡在完成第二劃之後是
    往下連，第三劃起筆處也有不自然的情形，這都是左手書寫
    容易出現的狀況。從整篇遺囑裡面，從字跡上看來，橫劃只
    能平行或左上往右下，幾乎沒有由左往右上的情形，這是左
    手書寫的特徵等情，業經證人張雲芝證述甚詳（參見原審卷
    三，九十三年八月十九日審判筆錄第十七頁），顯見「重」
    字之書寫方式，遺囑之字跡與比對字跡應有明顯不符無訛。
    又遺囑內之「德」字，經內政部警政署刑事警察局鑑定結果
    ，認遺囑內「德」字右側字體之起筆位置高於左側字體「ㄔ
    」字之起筆位置，因認兩者之書寫佈局方式有異（參見前開
    九十二年度偵續一字第二七號卷第三宗第一Ｏ二頁備考欄第
    三點），雖葉重德於交通銀行授信合約書左下方之簽名，其
    中德字右側字體之起筆位置亦高於左側字體「ㄔ」字之起筆
    位置（參見九十二年度偵續一字第二七號卷一第七十一頁）
    ，且經證人張雲芝證稱上開葉重德於交通銀行授信合約書之
    簽名是否亦為當時送鑑之證物，我不記得，我綜合很多資料
    才作成這種判斷，如果我有注意到辯護人提示的德字，我就
    不會強調這個特徵等語（參見原審卷三，九十三年八月十九
    日審判筆錄第十頁）。惟遺囑中之「德」字，除有上開不同
    外，遺囑字跡德字的「心」第三、四劃的位置跟比對字跡不
    同，且遺囑字跡「心」的第三、四筆是分開書寫，位置在「
    心」第二劃收筆的上方，比對字跡心第三、四劃如連筆則與
    第二筆連筆書寫，如未連筆，只是用點寫方式書寫，且在第
    二劃的右側等語，亦經證人張雲芝於原審審理中證述屬實（
    參見原審卷三，九十三年九月十四日審判筆錄第八至九頁）
    。顯見遺囑字跡之「德」字與比對字跡仍有多種書寫方式之
    差異，是縱比對字跡之德字有選任辯護人所指之兩種不同書
    寫特徵，亦仍難認即與遺囑中之字跡相同甚明。遺囑內之「
    超」、「民」、「部」字，經內政部警政署刑事警察局鑑定
    結果，認遺囑內「超」字之「走」部書寫方式與比對字跡「
    超」字之「走」部之書寫方式不同；「部」字右側之「β」
    部起筆位置與編號乙「部」右側之「β」部起筆位置不同，
    據以認定二者之筆跡（參見前開九十二年度偵續一字第二七
    號卷第三宗第一Ｏ二頁備考欄第九點、第十八點），雖遺囑
    中均僅出現「超」、「部」字各一次，然此經證人張雲芝證
    稱我們在比對的時後，待鑑字跡如果只有一字，而比對字跡
    的數量很多，且是穩定字跡時，我們就會認為鑑定字跡與比
    對字跡是兩種不同的書寫方式，另外我們也會看筆劃的質，
    例如剛才所說的走字，先寫土字下面再加一豎，與寫兩橫後
    直接一豎貫穿，這是兩種不同書寫習慣。又雖然只找到一個
    「部」字，但我仍只把「部」字所呈現的字跡特徵，當成書
    寫習慣。我不會從只出現一個字或是一個筆劃來判斷書寫習
    慣，這些只是我的補強判斷資料，並不是在鑑定時直接以某
    個字來做結論，遺囑字跡與比對字跡部字都出現一次，但其
    書寫方式不同，書寫習慣不會因為書寫條件改變，而有不同
    ，我們以這兩個「部」字來看，比對字跡當事人書寫比較細
    長，遺囑書寫方式較為方正，例如右半部「β」遺囑字跡角
    度與比對字跡上的角度不同，如果是用右手書寫「β」比較
    容易，左手書寫比較困難，另外右半部「β」第一劃有往上
    勾但比對字跡直接往下收尾，「部」左方的「口」字第一劃
    收筆，遺囑字跡有向左方迴勾，如果是右手應該是向右方勾
    。且口字遺囑字跡中有第三橫劃，但比對字跡的口通常是倒
    三角沒有第三橫劃等語（參見原審卷三，九十三年九月十四
    日審判筆錄第五至八頁）。又遺囑內之「民」字，經內政部
    警政署刑事警察局鑑定結果，認遺囑內「民」字之第三劃起
    筆與第一劃之起筆位置相同，然比對字跡「民」字第三劃起
    筆於第二劃起筆處之書寫佈局不同（參見前開九十二年度偵
    續一字第二七號卷第三宗第一Ｏ二頁備考欄第十一點），雖
    比對資料就只有出現一次，然證人張雲芝則證稱待鑑資料有
    兩個「民」字，他的書寫方式是穩定的，雖然比對資料只有
    一個，我們還是可以從其佈局做差異的排除，例如筆劃收筆
    、起筆的方式，也可以看出；且遺囑上「民」字有很多不自
    然的橫劃或收筆情形等語（參見原審卷三，九十三年八月十
    九日審判筆錄第八頁、同年九月十四日審判筆錄第八頁）。
    顯見比對字跡（或待鑑字跡）縱使有僅出現一次之情形，然
    從待鑑字跡（或比對字跡）中，苟可尋找出書寫者穩定出現
    之書寫特徵，或有書寫佈局、起筆、收筆方式之明顯差異時
    ，仍可作出兩字係不同人所書寫之判斷，況本件筆跡鑑定說
    明中之「部」及「民」字，均為證人張雲芝於偵查中到庭作
    證時所另行提出之補充參考資料，且並非僅憑上開補充說明
    之文字，而作成該鑑定報告之結論，自難以此即遽認內政部
    警政署刑事警察局所為之鑑定報告不可採信。再遺囑內之「
    國」、「壹」、「費」、「公」、「看」字等，「國」字部
    分，遺囑上字跡是正常書寫方式筆劃完整，比對字跡有很多
    筆劃省略的情形，「國」字的「戈」沒有最後的一撇及一點
    。遺囑上「壹」第五劃收筆比較長，但比對資料第五劃收筆
    比較短。另「壹」上「豆」，遺囑字跡其豆字與上方的筆劃
    是平行，但比對字跡豆字呈傾斜的狀況。比對字跡之「口」
    都是呈倒三角，遺囑字跡的口字是標準寫法。遺囑字跡「費
    」上方有像佛字右側的寫法，但比對字跡的「費」上方第三
    劃沒有最後往下直勾的那一豎。遺囑字跡「公」第一、二兩
    劃收筆地方位置一樣，比對字跡左邊第一劃收筆比較長。遺
    囑上「產」上「生」部分，第一劃與第二劃沒有連筆，比對
    資料「生」一、二劃是連筆書寫。遺囑字跡的「看」三個橫
    劃的第三劃有向右下傾斜的情形，比對字跡則向右上傾斜。
    另比對字跡第一劃是由右上往左下撇，但遺囑字跡是橫劃。
    又「目」部分，遺囑字跡第四劃的收筆與目字第一劃接近，
    但比對字跡二者則有一段距離等語（參見原審卷三，九十三
    年九月十四日審判筆錄第九至十頁）；由此益徵遺囑之字跡
    中，有多字均與比對字跡之書寫方式、特徵不相符合。另依
    據證人張雲芝證稱遺囑上的「訴」、「訟」、「証」中的「
    言」部，「訴」字「言」部是很正常的書寫方式，但訟、「
    証」的「言」部有明顯不自然情形，包括起筆、收筆、不正
    常連筆及增加筆劃，都是不自然的情形，遺囑通篇文字裡面
    除了訴字的「言」部以外，筆劃上面都有不自然的情形；理
    論上而言，書寫遺囑的人是設法讓人相信遺囑是他本人所寫
    ，遺囑本身不應有做作的情形，差別只在書寫條件不同而有
    差異；同一篇文章內如果有其他文字呈正常書寫方式，部分
    文字不是正常書寫方式，這就是不自然的情形，例如「特」
    遺囑字跡第三劃起筆有不正常的添筆，這代表書寫者無法控
    制他的筆，「但」的「日」字下筆時第三劃也出現無法控制
    筆的情形，筆劃起始常出現多出來的點也是不正常的情形，
    「日」第二劃也有不正常的停頓，沒有連貫性等語（參見原
    審卷三，九十三年九月十四日審判筆錄第十二至十三頁、十
    八頁），核與鑑定人李昌鈺之鑑定結果，認此遺囑為故意刻
    印、刻寫下來的，比對之文件則是隨手寫下來的；遺囑書寫
    者有稍微偽裝，有些字故意寫歪，有些忘記歪了等語（參見
    九十二年度偵續一字第二七號卷三，九十二年八月二十日偵
    訊筆錄）；顯見書寫系爭遺囑之人有刻意於運筆時為字跡造
    作之情形出現，核與一般人正常書寫遺囑之方式有違，甚為
    可疑。再比對文件書函的起筆位置不是從頭開始書寫，且標
    點符號都是在字的右邊，遺囑則是從每行頂端開始書寫，標
    點符號都是在字的中間，跟比對文件有所不同，二者書寫習
    慣不同，這不會因為書寫條件不同而做改變乙情，業據證人
    張雲芝於原審審理中證述甚詳（參見原審卷三，九十三年九
    月十四日審判筆錄第十三頁）；由此亦見系爭遺囑與比對文
    件應非同一人所書寫無誤。足見系爭遺囑非葉重德所寫。且
    證人張雲芝證稱書寫條件不同不會影響書寫習慣，書寫特徵
    本來是什麼樣子，生病後可能是不會出現或是沒有改變，不
    會去變更。如果生病嚴重到字跡沒有辦法呈現穩定性，但不
    致於去影響到書寫習慣變成完全不一樣的書寫方式（即生病
    雖會影響字的外形，但書寫習慣並不會改變）等語（參見原
    審卷三，九十三年九月十四日審判筆錄第十三頁），且參諸
    鑑定人李昌鈺於偵查中之鑑定稱：（檢察官問：遺囑經刻寫
    ，重病之人是否能寫出此字？）重病之人寫字是又大又慢，
    但此字非重病人之手，因重病之人所寫字一開始工整，但後
    來會歪斜，但此遺囑有一百六十六字，字體形狀一樣，從頭
    到尾都很整齊，因此認定此人於刻寫此份文件時，並非重病
    之時等語（參見九十二年度偵續一字第二七號卷三，九十二
    年八月二十日偵訊筆錄），且內政部警政署刑事警察局亦函
    稱筆跡鑑定之鑑驗方法為特徵認定，亦即不同之書寫人均有
    其特有之書寫特性與慣性，鑑定人依送鑑資料分別確認待鑑
    及比對字跡之書寫特徵經歸納後認定之，依前述鑑驗方法分
    別就遺書上書寫字跡之慣性（重複性）及特徵（包含書寫字
    跡之起筆、筆順、連筆、收筆等）與比對資料（原書寫人）
    之慣性及特徵比對判斷其不相符等，有內政部警政署刑事警
    察局90年12月18日（90）刑鑑字第229749號函在卷可稽（見
    89 年度他字第5018號卷第378頁），鑑定證人陳虎生於偵查
    中亦證稱此遺囑不像重病之人所寫，此遺囑雖有顫動，但此
    顫動為人為之顫動，因遺囑很長，從其相同字中可辨認出特
    徵，此人寫此份遺囑控制力很好，而且重病之人寫遺囑到後
    來，會愈寫愈亂，此份遺囑中很整齊，因此遺囑之字體控制
    力很好，力道很平均，因此不是控制力不好之人可寫等（參
    見九十二年度偵續一字第二七號卷三，九十二年八月二十八
    日偵訊筆錄），所有卷內之專業鑑定機關或鑑定人，均一致
    認前揭葉重德之遺囑係屬偽造，從前揭之鑑定結果，生病之
    人雖會影響字的外形，但書寫習慣並不會改變，顯然前揭葉
    重德之遺囑係屬偽造，不因葉重德當時是否生有重病，均難
    認前揭之遺囑係葉重德親自所立，是葉重德前於八十七年三
    月間因肺炎第四次住院治療，並於八十七年五月三十一日至
    六月九日因呼吸衰竭必須插管治療，且不能言語等身體狀況
    ，此有財團法人辜公亮基金會和信治癌中心醫院九十二年五
    月十五日函附卷為憑（參見九十二年度偵續一字第二七號卷
    三第十四至十五頁），已難立前揭整齊而非其筆跡之遺囑，
    是證人李曉雯於本院證稱時間很久了，我記不清楚當時病人
    的狀況等，尚難為被告有利之認定。證人譚傳德於本院證稱
    葉重德有來醫院門診輸血，詳細情形我不太記得，病歷上都
    有記載。有來過幾次我記不得。三月十七日住院，三月二十
    一日出院，五月一日、五月十五、二十七有來門診輸血，五
    月二十九日再來住院。這三次來醫院輸血，意識大致上清楚
    ，體力比較差，沒辦法自己照顧自己。回答的結論是有經過
    評估等，我是說他沒辦法自己照顧自己，體力上他要洗澡上
    廁所沒辦法自己，意識上沒問題，體力沒辦法自己照顧自己
    。八十七年五月間他的體力已經到達非常差的狀況，五月十
    七日體力會好點，沒有辦法跟正常人一樣自己生活等，及財
    團法人辜公亮基金和信治癌中心醫院所雖函復民國87年5月
    29日以前，有意識能力立遺囑，病人不會喪失手指運用之能
    力，對持筷吃飯及拿筆寫字應無重大影響，病人屬於呼吸增
    快，但尚穩定的生理徵候等，有該醫院97年7月7日（97）和
    院血腫字第393號函、97年8月14日（97）和血腫字第497號
    函在卷可稽，惟前此之事證均無從證明前揭之遺囑係葉重德
    親自所立，亦無從推翻前揭葉重德之遺囑係屬偽造之鑑定結
    果，是證人李曉雯、譚傳德所述及財團法人辜公亮基金會和
    信治癌中心醫院前揭之所載，均無從為被告有利之認定。又
    本院90年度上易字第705號判決結果不採前揭內政部警政署
    刑事警察局鑑定之結果，尚難拘束本院本庭就前揭事證之判
    斷，該判決之結果，尚無從為被告有利之認定。再證人乙○○於本院證稱墓碑文這些字是我寫的，葉重德他不了解來問
    我而寫，是葉重德不懂，我寫給他看的葉重德本身沒有自己
    寫一份，這是他叫我寫給他看的等，並經證人乙○○於台灣
    士林地方法院認證，有其證明書在卷可證，顯然墓碑文之字
    非葉重德所寫，是被告請求將前揭遺囑與墓碑文再送鑑定，
    因前揭遺囑經鑑定已認係屬偽造明確，核無再送鑑定之必要
    ，況該墓碑文亦非葉重德所寫，是無再送鑑定之必要。再被
    告甲○○雖辯稱：確實曾於八十七年五月十七日前往為葉重
    德書立之遺囑作見證云云，並提出葉重德委任之律師見證費
    用請款單、匯款單、收據存根、誠泰銀行大安分行存摺、收
    入明細表、志律法律事務所八十七年度執行業務收入明細表
    及日強會計事務所出具之八十七年度綜合所得稅結算申報書
    等為證（原審九十三年三月十五日被告甲○○之刑事答辯狀
    被證二至被證七），然查被告甲○○係於87年6月16日始對
    葉重德發出請款通知書（89年度他字第5018號卷第65頁、原
    審卷一第130頁），其時葉重德已於民國87年6月9日病故，
    有財團法人辜公亮基金會和信治癌中心醫院九十二年五月十
    五日函附卷為憑（參見九十二年度偵續一字第二七號卷三第
    十四至十五頁），被告甲○○對已亡之人發出請款通知書，
    已違常情，況其給予之收據及入帳之時間卻為87年6月1日，
    有該收據、存根及志律法律事務所87年度執行業務收入明細
    表在卷可憑（89年度他字第5018號卷第65頁、原審卷一第12
    9頁、第135頁），顯然其收到錢及入帳之時間係在發出請款
    通知書之前之87年6月1日，顯然與事實不合，而其匯款之時
    間係87年7月6日由匡振實業有限公司匯入等，亦有匯款回條
    、存摺等影本在卷可查（原審卷一第131頁、第133頁），亦
    非葉重德個人或其繼承人之匯款，與被告甲○○前揭之入帳
    及開發收據之時間亦不相符，顯然87年6月1日係非本件之入
    帳，乃係為了配合前揭偽造葉重德於八十七年五月十七日立
    有遺囑而套入87年6月1日另案之入帳以脫免本件之刑責，是
    被告甲○○提出之葉重德委任之律師見證費用請款單、匯款
    單、收據存根、誠泰銀行大安分行存摺、收入明細表、志律
    法律事務所八十七年度執行業務收入明細表及日強會計事務
    所出具之八十七年度綜合所得稅結算申報書等尚無從為被告
    有利之認定。綜上所述，卷內所有之專業鑑定均一致認前揭
    葉重德之遺囑係屬偽造，系爭遺囑無論於書寫佈局、書寫特
    徵、標點符號、書寫人之身體狀況等各節，均核與葉重德之
    個人情形及書寫習慣有明顯差異，再參諸遺囑之書寫者為表
    明該遺囑之真正，衡情理當更為慎重按捺指印，然本件遺囑
    上之指印竟模糊不明，核與常理有違，顯見上開遺囑應屬他
    人偽造之私文書，至堪認定；從而被告等辯稱葉重德確實有
    書寫遺囑，或渠等於書立遺囑時有在場云云，且經證人楊美
    滿到庭對葉重德書立遺囑之過程、在場之人及歷時長短等各
    節之證述云云（參見原審九十三年五月六日審判筆錄），自
    分屬臨訟編造及迴護被告之詞，均委不足採。從前揭之鑑定
    結果，生病之人雖會影響字的外形，但書寫習慣並不會改變
    ，顯然前揭葉重德之遺囑係屬偽造，四)又被告丙○○、甲○○分別在偽造之遺囑上簽名見證，對於上開偽造私文書之
    犯行，自有犯意之聯絡及行為之分擔；而被告己○○、戊○○、丁○○及庚○○均為上開偽造之遺囑上所記載得各平均
    分配葉重德遺產四分之一者，有系爭遺囑在卷可憑，且渠等
    四人適巧又為原審法院八十九年度自字第四六六號案件審理
    中之被告，且被告等均不否認向法院提出上開遺囑係渠等共
    同之意思，顯見被告己○○、戊○○、丁○○及庚○○四人
    就行使偽造私文書之犯行，均有犯意之聯絡甚明。被告六人
    偽造私文書之犯行，有犯意之聯絡及行為之分擔。被告等前
    曾請求鑑定本件遺囑之製作年份，其上墨跡、印泥留於紙上
    之時間；就遺囑上之指紋（含潛伏指紋）與葉重德及被告等
    之指紋進行比對鑑定；以及遺囑上之筆跡與被告丁○○、己○○、庚○○之筆跡進行比對鑑定等事，經法務部調查局函
    覆以送驗遺囑之製作年份以及墨跡、印泥留於紙上之時間，
    因無相關紙張、筆墨、印泥檔案可供參鑑，致無法鑑定。遺
    囑上所捺之指紋，因印泥擴散、紋線模糊不清，致無法尋獲
    特徵點，歉難鑑定。遺囑上之潛伏指紋在採取過程中需浸泡
    有機溶劑，有可能破壞 (溶解)證物字跡，此有同局函一件
    在卷可按（見本院上訴卷二第五七五頁)。就潛伏指紋部分
    ，被告丁○○、己○○、庚○○、戊○○具狀表明不宜將本
    件遺囑以浸泡有機溶劑之方式進行鑑定，此有刑事陳報狀一
    件在卷可按 (見本院上訴卷二第五八六頁)，致未能再送鑑
    定。被告請求就庚○○筆跡資料與遺囑上之筆跡進行比對鑑
    定，同局函覆以因送驗庚○○筆跡多影印本且與葉重德筆跡
    間相關資料不足，暫無法鑑定，此有同局鑑定通知書一件在
    卷可按 (見本院上訴卷二第五九三頁)。此後，被告庚○○
    即未再提供與遺囑字跡具相關性之筆跡資料原本，致無法再
    送鑑定進行比對。被告請求就丁○○筆跡資料與遺囑上之筆
    跡進行比對鑑定，同局函覆以由於兩份資料間類同字不足，
    且書寫時間相隔稍久，（丁○○筆記本依其內容研判為近年
    字跡），故依現有資料歉難認定異同，此有同局函一件在卷
    可按（見本院上訴卷二第六四０頁）。雖同局鑑定送鑑被告
    己○○之筆跡資料上筆跡與遺囑上筆跡筆劃特徵不同，查
    本件遺囑係被告六人共同偽造，詳如前述，是此鑑定亦難採
    為被告己○○有利之證據。綜上各情，被告等以上開情詞置
    辯，顯係圖卸刑責之詞，均不足採信。本件事證明確，被告
    等所為前揭犯行，均堪認定。
二、按被告甲○○、丙○○、丁○○、戊○○、己○○、庚○○
    等人基於犯意聯絡，偽造葉重德之名義書立遺囑後，復由被
    告丁○○、戊○○、己○○、庚○○持以向上開自訴案件之
    承審法官行使，均足以生損害於辛○○、壬○○及其餘葉重
    德之繼承人，並影響司法審判之正確性。核被告丁○○、戊○○、己○○、庚○○所為，均係犯刑法第二百十六條、第
    二百十條之行使偽造私文書罪。被告甲○○、丙○○所為，
    則係犯刑法第二百十條之偽造私文書罪。被告等人就偽造私
    文書犯行間、被告丁○○、戊○○、己○○、庚○○四人就
    上揭行使偽造私文書犯行間，有犯意之聯絡與行為之分擔，
    均為共同正犯。被告丁○○、戊○○、己○○、庚○○等利
    用不知情之邱松根律師向原審法院承審法官行使上開偽造之
    私文書，應為間接正犯。被告偽造署押（偽造葉重德之簽名
    ）之行為，為偽造私文書之部分行為，不另論罪，被告丁○○、戊○○、己○○、庚○○四人偽造後持以行使，其偽造
    私文書之低度行為應為行使之高度行為所吸收，均不另論罪
    。又系爭偽造之遺囑上雖有指印一枚，然因捺印過於模糊無
    法鑑定其真偽，自難認此部分被告等亦有偽造署押之犯行。
    被告之犯罪時間在中華民國96年4月24日以前，合於中華民
    國96年罪犯減刑條例第2條第1項第3款之減刑條件，依法均
    予以減刑。公訴意旨另略以被告甲○○、丙○○與被告己○○等人共同基於行使偽造私文書之犯意聯絡，將上開偽造之
    私文書影本交予上開案件之選任辯護人邱松根律師，由不知
    情之邱松根律師代為書立答辯狀，並檢具該偽造之遺囑為證
    ，於八十九年六月五日向原審法院上開自訴案件之承審法官
    提出行使，因認被告甲○○、丙○○此部分亦涉有刑法第二
    百十六條、第二百十條之行使偽造私文書罪嫌云云。惟按犯
    罪事實應依證據認定之，無證據不得認定犯罪事實，刑事訴
    訟法第一百五十四條第二項定有明文。又所謂認定犯罪事實
    之證據，係指足以認定被告確有犯罪行為之積極證據而言，
    如未發現相當證據，或證據不足以證明，自不能以推測或擬
    制之方法，以為裁判基礎。且告訴人之告訴，係以使被告受
    刑事訴追為目的，是其陳述是否與事實相符，仍應調查其他
    事實以資審認，始得為不利被告之認定。又認定不利於被告
    之事實，需依積極證據，茍積極證據不足為不利於被告事實
    之認定時，即應為有利於被告之認定，更不必有何有利之證
    據。質之被告二人固均坦承有在前揭遺囑上簽名見證之行為
    ，惟堅詞否認有何行使偽造私文書之犯行，而依公訴人所提
    出之現存證據資料，尚乏明確積極之證據可資證明被告丙○○、甲○○二人亦知悉被告己○○等人偽造上開遺囑之目的
    ，即意在為訴訟上之主張，且亦乏任何證據可資證明渠等二
    人知悉被告己○○等人有將該偽造遺囑之影本交由不知情之
    邱松根律師，而向原審法院八十九年度自字第四六六號案件
    之承審法官行使，自難認被告丙○○、甲○○亦有與被告丁○○、戊○○、己○○、庚○○等人基於行使偽造私文書之
    共同犯意聯絡甚明。此外，復查無其他積極證據，足認被告
    甲○○、丙○○有此部分行使偽造文書之犯行，然因公訴人
    認被告丙○○、甲○○此部分與前揭論罪科刑之部分，有吸
    收犯之實質上一罪關係，故此部分不另為無罪之諭知。又被
    告行為後，刑法業於94年2月2日修正公布，95年7月1日起施
    行，按行為後法律有變更者，適用行為時之法律，但行為後
    之法律有利於行為人者，適用最有利於行為人之法律，修正
    後刑法第2條第1項定有明文。此條規定係規範行為後法律變
    更所生新舊法律比較適用之準據法，本身尚無新舊法比較之
    問題，於新法施行後，應一律適用新法第2條第1項之規定，
    再按本次法律變更，比較時應就罪刑有關之共犯、未遂犯、
    想像競合犯、牽連犯、連續犯、結合犯，以及累犯加重、自
    首減輕暨其他法定加減原因（如身分加減）與加減例等一切
    情形，綜其全部罪刑之結果而為比較（最高法院95年5月23
    日95年度第8次刑庭會議決議參照）。刑法第二十八條有關
    共犯之規定，修正前第二十八條規定：「二人以上共同實施
    犯罪之行為者，皆為正犯」，修正後則規定：「二人以上共
    同實行犯罪之行為者，皆為正犯」，亦即修正後規定，係將
    原來共同正犯之共同「實施」犯罪，改為共同「實行」犯罪
    ，剔除完全未參與犯罪相關行為「實行」之「陰謀共同正犯
    」及「預備共同正犯」，是修正後之共同正犯之可罰性要件
    之範圍業已限縮，二者之意義及範圍固有不同，但對於本件
    被告「故意」犯前揭共同之犯行，刑法第二十八條之修正內
    容，對於被告並無「有利或不利」之影響，應無適用修正後
    刑法第二條第一項之規定比較新舊法適用之問題，應適用裁
    判時之法律。另被告於犯罪時之刑法第四十一條第一項前段
    規定：「犯最重本刑為5年以下有期徒刑以下之刑之罪，而
    受6個月以下有期徒刑或拘役之宣告，因身體、教育、職業
    、家庭之關係或其他正當事由，執行顯有困難者，得以1元
    以上3元以下折算一日，易科罰金」，又被告行為時之易科
    罰金折算標準，修正前罰金罰鍰提高標準條例第2條前段（
    現已刪除）規定，就其原定數額提高為100倍折算1日，則被
    告行為時之易科罰金折算標準，應以銀元300元折算1日，經
    折算為新臺幣後，應以新臺幣900元折算為1日。惟95年7月1
    日修正公布施行之刑法第四十一條第一項前段則規定：「犯
    最重本刑為五年以下有期徒刑以下之刑之罪，而受六個月以
    下有期徒刑或拘役之宣告者，得以新臺幣一千元、二千元或
    三千元折算一日，易科罰金」，比較修正前後之易科罰金折
    算標準，以九十五年七月一日修正公布施行前之規定，較有
    利於被告，則應依刑法第二條第一項前段，適用修正前刑法
    第四十一條第一項前段規定，定其折算標準。又按依修正後
    刑事訴訟法施行法第7條之3規定：「中華民國92年1月14日
    修正通過之刑事訴訟法施行前，已繫屬於各級法院之案件，
    其以後之訴訟程序，應依修正刑事訴訟法終結之。但修正刑
    事訴訟法施行前已依法定程序進行之訴訟程序，其效力不受
    影響」，而92 年2月6日修正公布之刑事訴訟法，業於同年9
    月1日施行，本件引用之92年9月1日修正刑事訴訟法施行前
    之筆錄、鑑定等，均係修正刑事訴訟法施行前依當時之法定
    程序所製作取得之證據，其證據能力不因修正刑事訴訟法實
    施而受影響。是證人張雲芝、李昌鈺、陳虎生等於修正刑事
    訴訟法實施前所為之鑑定證述等均有證據能力，被告認此無
    證據能力，尚有誤會。再證人張雲芝於原審係以鑑定證人之
    身分而接受被告之辯護人詰問，有原審之筆錄可稽（原審卷
    三第19頁），被告及其辯護人於原審亦無異議，雖原審誤拿
    證人之結文予鑑定證人為具結，並不影響其效力，況排除此
    部分之鑑定陳述，亦不影響本件之認定。
三、原審據以論罪科刑，固非無見，惟中華民國96年罪犯減刑條
    例業經制定公布施行，被告前揭之所犯合於中華民國96年罪
    犯減刑條例第2條第1項第3款所定之減刑條件，原審未及審
    酌尚有未洽，被告上訴否認犯罪，雖無理由，惟原判決既有
    前揭之可議處，仍屬無可維持，自應由本院將原判決撤銷改
    判。爰審酌被告己○○、丁○○之素行、及被告甲○○、丙○○、戊○○、庚○○等前無犯罪前科，素行尚稱良好，有
    被告全國前案紀錄表附卷足參，被告己○○、丁○○、戊○○、庚○○因與葉重德二房之子女為家族感情不睦，復因遺
    產分配發生糾紛，且於被訴侵占案件審理中，為圖卸免刑責
    ，而有此犯行，其等之犯罪動機及目的，被告甲○○擔任律
    師之職，不知本於敬業、守法之精神從事業務，反與當事人
    共同參與犯罪、被告丙○○僅基於親人之情誼而有此犯行，
    本身並無利得，被告偽造遺囑，且被告己○○、丁○○戊○○、庚○○等又向法院提出行使，已影響司法審判之正確性
    ，所造成之危害非輕，犯罪後均否認犯行及參酌各被告犯罪
    之手段、智識程度及犯罪後之態度等一切情狀，分別量處如
    主文所示之宣告刑，並諭知易科罰金之折算標準。又被告之
    犯罪時間在中華民國96年4月24日以前，合於中華民國96年
    罪犯減刑條例第2條第1項第3款之減刑條件，均依法予以減
    刑，並諭知易科罰金之折算標準。至被告等所共同偽造之遺
    囑一紙，係被告等所有，供渠等犯罪所用之物，爰依刑法第
    三十八條第一項第二款之規定，併予宣告沒收之，又本件遺
    囑既經沒收，其上之偽造署押一枚，自毋庸再依刑法第二百
    十九條為沒收之諭知。
四、臺灣士林地方法院檢察署以96年度偵續二字第4號移送併辦
    意旨略以戊○○為葉重德之子，緣辛○○為戊○○之父葉重
    德二房之子，其與葉重德等人，前共同投資臺灣區製藥工業
    同業公會有關購置臺灣區農業工業同業公會讓售購自臺灣農
    林股份有限公司（下稱臺灣農林公司）之土地案，迄至86年
    2月，依比例分回投資得利後，計算分配葉重德應得之金額
    為新臺幣（下同）2,007萬6,807元，辛○○旋依葉重德之指
    示，將該款項各以149萬441元及1,858萬1,166元分別存入辛○○於86年10月27日及同年11月3日在世華聯合商業銀行（
    下稱世華銀行）忠孝分行及天母分行開戶之帳戶內，並將開
    戶印鑑、存摺交由葉重德保管處理。詎戊○○與其妻鄭淑容
    共同意圖為自己不法之所有，未經辛○○授權，由鄭淑容自
    86年10月29日起至同年11月19日止，擅自持辛○○放置葉重
    德處之印鑑及存摺，自辛○○前開銀行帳戶提領上開款項合
    計2,006萬5,914元（詳細提領日期、銀行、金額參見附表）
    ，而將該款項私自侵吞，並由戊○○用以購買瑞昱半導體股
    份有限公司（下稱瑞昱公司）之股票，嗣葉重德於87年6月
     9日過世後，辛○○為申報遺產稅事宜而詳查其父財產時，
    發現其父所有銀行帳戶均未有前開款項進帳，始悉上情，並
    由辛○○之妹壬○○指稱戊○○將處分瑞昱公司股票之所得
    侵占入己，向臺灣臺北地方法院提出侵占自訴（臺灣臺北地
    方法院89年度自字第466號），辛○○則對鄭淑容提出返還
    不當得利之民事訴訟（臺灣士林地方法院87年度重訴字第39
    9號），詎戊○○、鄭淑容為掩飾侵占犯行，於前開臺灣臺
    北地方法院89年度自字第466號案件審理中，提出葉重德表
    示二房子女壬○○與告訴人因不孝而不得繼承之遺囑，並共
    同基於偽造私文書、行使偽造私文書之犯意，於87年6月9日
    後某不詳時、地，偽以葉重德名義於「委託寄存書」上委託
    見證人下方偽簽葉重德之署名，偽造不實之「委託寄存書」
    1份，在該「委託寄存書」上虛偽記載「茲於民國86年12月
    1日至民國87年1月13日止，爸爸（葉重德先生）寄存於戊○○名下之瑞昱半導體股票共計85張無誤（本份1式共2份各持
    1份）」，由鄭淑容於88年5月6日臺灣士林地方法院87年度
    重訴字第399號返還不當得利民事事件審理中提出而行使，
    謊稱葉重德以上開款項購買瑞昱公司股票寄存在戊○○名下
    ，足生損害於葉重德及法院裁判之正確性等，被告戊○○涉
    有侵占、偽造文書等罪嫌，與上開案件具有連續犯、牽連犯
    之關係，屬於裁判上一罪等。本件訊據被告戊○○否認有此
    部分之犯行，查本件被告戊○○偽造葉重德遺囑之犯罪時間
    為八十九年六月五日前之八十九年間某日，而移送併辦之意
    旨係指戊○○、鄭淑容自86年10月29日起至同年11月19日止
    ，擅自持辛○○放置葉重德處之印鑑及存摺，自辛○○前開
    銀行帳戶提領上開款項合計2,006萬5,914元，而將該款項私
    自侵吞，並由戊○○用以購買瑞昱半導體股份有限公司之股
    票，及於87年6月9日後某不詳時、地，偽以葉重德名義於「
    委託寄存書」上委託見證人下方偽簽葉重德之署名，偽造不
    實之「委託寄存書」1份，與本件犯罪時間，相隔甚久，難
    認有連續犯犯裁判上一罪之關係，且本件係丁○○、戊○○
    、己○○、庚○○、甲○○、丙○○等人為之，與併案之由
    戊○○、鄭淑容為之亦有不同，又被告戊○○偽造葉重德之
    遺囑，目的為與被告丁○○、己○○、庚○○共同侵吞葉重
    德之遺產，核與被告戊○○、鄭淑容共同擅自自辛○○帳戶
    內提領葉重德所有之2006萬5914元存款，並私自侵吞，並以
    該筆款項購買上開瑞昱半導體股份有限公司股票占為已有，
    二者間無何方法、結果之裁判上一罪之牽連關係，此部分應
    退由檢察官另行處理。
據上論斷，應依刑事訴訟法第369條第1項前段、第364條、第299
條第1項前段，刑法第2條第1項前段、第28條、第216條、第210
條、第38條第1項第2款、修正前刑法第41條第1項，修正前罰金
罰鍰提高標準條例第2條前段，中華民國96年罪犯減刑條例第2條
第1項第3款、第7條、第9條判決如主文。
本案經檢察官周志榮到庭執行職務。
中    華    民    國    97    年    12    月    9     日
                  刑事第七庭  審判長法  官 陳貽男
                                    法  官 周盈文
                                    法  官 許宗和
以上正本證明與原本無異。
如不服本判決，應於收受送達後10日內向本院提出上訴書狀，其
未敘述上訴之理由者並得於提起上訴後10日內向本院補提理由書
（均須按他造當事人之人數附繕本）「切勿逕送上級法院」。
                                    書記官 林淑貞
中    華    民    國    97    年    12    月    17    日
  附表：
    ┌──┬────┬──────────┬──────┐
    │編號│提款日期│提款銀行（世華銀行）│  提款金額  │
    ├──┼────┼──────────┼──────┤
    │ 1  │86.10.29│忠孝分行            │95萬元      │
    ├──┼────┼──────────┼──────┤
    │ 2  │86.10.30│同上                │54萬元      │
    ├──┼────┼──────────┼──────┤
    │ 3  │86.11.4 │天母分行            │149萬元     │
    ├──┼────┼──────────┼──────┤
    │ 4  │86.11.5 │同上                │149萬元     │
    ├──┼────┼──────────┼──────┤
    │ 5  │86.11.6 │同上                │128萬元     │
    ├──┼────┼──────────┼──────┤
    │ 6  │86.11.7 │同上                │132萬元     │
    ├──┼────┼──────────┼──────┤
    │ 7  │86.11.8 │同上                │140萬元     │
    ├──┼────┼──────────┼──────┤
    │ 8  │86.11.10│同上                │143萬元     │
    ├──┼────┼──────────┼──────┤
    │ 9  │86.11.11│同上                │147萬元     │
    ├──┼────┼──────────┼──────┤
    │ 10 │86.11.13│同上                │148萬元     │
    ├──┼────┼──────────┼──────┤
    │ 11 │86.11.14│同上                │145萬元     │
    ├──┼────┼──────────┼──────┤
    │ 12 │86.11.15│同上                │148萬元     │
    ├──┼────┼──────────┼──────┤
    │ 13 │86.11.17│同上                │143萬元     │
    ├──┼────┼──────────┼──────┤
    │ 14 │86.11.18│同上                │142萬元     │
    ├──┼────┼──────────┼──────┤
    │ 15 │86.11.19│同上                │143萬5,914元│
    ├──┴────┴──────────┴──────┤
    │                                  合計2006萬5914元│
    └─────────────────────────┘
附錄本案論罪科刑法條全文
刑法第二百十六條
行使第二百十條至第二百十五條之文書者，依偽造、變造文書或登載不實事項或使登
載不實事項之規定處斷。
刑法第二百十條
偽造、變造私文書，足以生損害於公眾或他人者，處五年以下有期徒刑。


司法院資訊處製作；財團法人民間司法改革基金會備份。
